【裁判字號】    95,選上訴,41
【裁判日期】    950823
【裁判案由】    選罷法
【裁判全文】
臺灣高等法院刑事判決                95年度選上訴字第41號
上  訴  人  台灣桃園地方法院檢察署檢察官
被      告  戊○○
選任辯護人  許惠君律師
            韓邦財律師
被      告  丁○○
            甲○○
            庚○○
            己○○
            乙○○
            丙○○
上列上訴人因被告違反公職人員選舉罷免法等案件，不服臺灣桃
園地方法院94年度選訴字第27號，中華民國95年3月28日第一審
判決（起訴案號：臺灣桃園地方法院檢察署94年度選偵字第100
號），提起上訴，本院判決如下：
    主  文
上訴駁回。
    理  由
一、公訴意旨略以：戊○○係桃園縣龍潭鄉鄉民，其與桃園縣議
    員游正琳為結拜兄弟，因游正琳於民國94年10月間正式登記
    參選94年度桃園縣龍潭鄉鄉長，被告戊○○為使游正琳能順
    利當選，竟基於交付賄賂，約為一定投票權行使之概括犯意
    ，先於民國94年10月中旬某日下午3時許，至桃園縣龍潭鄉
    大平村大坪6號丁○○住處內，假藉要丁○○購物予其臥病
    在床之母親食用為由，交付賄賂新台幣（下同）2000元予丁○○而默示約使其在94年12月3日龍潭鄉長選舉時投票予游
    正琳，而為投票權之一定行使，而丁○○則以投票受賄之犯
    意收受而默示許以為投票權之一定行使；惟於同年10月下旬
    某日，在龍潭鄉大平村永和宮舉行另一鄉長候選人之座談會
    時，因丁○○到場表明欲支持另一候選人，經戊○○要求其
    支持游正琳未果，丁○○乃退還2000元予被告戊○○。其後
    於94年11月13日上午8、9時許，龍潭鄉大平村永和宮舉行年
    度廟會，並舉辦神豬比賽，戊○○即在該永和宮廣場，假藉
    獎勵參與神豬比賽名義，表明係鄉長候選人游正琳給的賞金
    ，而連續分別以紅包裝妥現金3000元交付予特等獎之庚○○
    、另2000元紅包予第二名乙○○、2000元紅包予第三名丙○○、2000元紅包予第四名甲○○及1000元紅包予第六名己○○，而默示約使其在94年12月3日龍潭鄉選舉時一定行使投
    票予游正琳，而在該次選舉有投票權之庚○○等人則以投票
    受賄之犯意收受而默示許以為投票權之一定行使。另因當時
    參加神豬比賽得第五名之何熙開未在現場，戊○○則以對於
    有投票權人行求之犯意，交付2000元紅包予何熙開之弟何熙
    旺，請其持回轉交予何熙開，約其在龍潭鄉長選舉時一定行
    使投票予游正琳。嗣經臺灣桃園地方法院檢察署檢察官據報
    指揮法務部調查局桃園縣調查站及桃園縣政府警察局等人員
    循線查獲上情。並於94年11月29日搜索戊○○位於龍潭鄉○○村○○路83號住處，扣得龍潭鄉大平村選舉人名冊一本、
    大平村村民通訊錄一本、游正琳競選文宣一袋、黃色信封一
    袋、紅包袋一袋等物。因認被告戊○○係犯公職人員選舉罷
    免法第90條之1第1項之對於有投票權人交付賄賂而約為一定
    行使之罪；被告丁○○、庚○○、己○○、乙○○、丙○○
    、甲○○係犯刑法第143條第1項之投票受賄罪等情。
二、按公職人員選舉罷免法第90條之1第1項賄選罪係以對於有投
    票權之人，行求、期約或交付賄賂或其他不正利益，而約其
    不行使投票權或為一定之行使為構成要件，亦即須視行為人
    主觀上是否具有行賄之犯意，而約使有投票權人為投票一定
    之行使或不行使；客觀上行為人所行求、期約或交付之賄賂
    或不正利益是否可認係約使投票權人為投票權之一定行使或
    不行使之對價，以及所行求、期約或交付賄賂之對象是否為
    有投票權人而定。上開對價關係，在於行賄者之一方，係認
    知其所行求、期約或交付賄賂之意思表示，乃為約使有投票
    權人為投票權一定之行使或不行使；在受賄者之一方，亦應
    認知行賄者對其所行求、期約或交付賄賂之意思表示，乃為
    約使其為投票權一定之行使或不行使。此外，對有投票權人
    交付之財物或不正利益，並不以金錢之多寡為絕對標準，而
    應綜合社會價值觀念、接受雙方之認知及其他客觀情事而為
    判斷，此有最高法院91年度台上字第5040號判決意旨可資參
    照。本件公訴人認被告戊○○、丁○○、甲○○、庚○○、
    己○○、乙○○、丙○○涉有上開犯行，無非以被告戊○○
    、丁○○二人於桃園縣調查站訊問中及偵查中之供述、被告
    甲○○、庚○○、己○○、乙○○、丙○○等人於偵查中之
    供述、證人劉修光及何熙旺二人於桃園縣調查站訊問中及偵
    查中之證述、被告丁○○、甲○○、庚○○、己○○、乙○○、丙○○之戶籍查詢資料表各一份及如附表所列扣案物等
    為其主要論據。
三、經查：
  (一)訊據被告戊○○、丁○○、甲○○、庚○○、己○○、乙○○、丙○○皆堅決否認涉有上揭犯行。戊○○辯稱：其於94
    年10月中旬雖曾交付二千元慰問金予被告丁○○之母親，但
    此係基於人情世故而為，並非選舉賄賂；又其於永和宮廟會
    舉辦神豬比賽之際，確曾分別交付紅包給被告甲○○、庚○○、己○○、乙○○、丙○○等人，此係因於當時擔任大平
    村巡守隊隊長，常自掏腰包參與地方事務，故其在上開神豬
    比賽中，提供紅包予參加神豬比賽獲獎之被告甲○○、庚○○、己○○、乙○○、丙○○等人，且按名次不同來區分紅
    包金額，係基於民情風俗而為，並非其為替游正琳參選鄉長
    選舉助選，交付賄賂要求被告甲○○、庚○○、己○○、乙○○、丙○○等人投票支持之賄選行為，何熙開的情形亦是
    如此，其未對何熙開行求為投票權一定之行使等語。於本院
    復辯稱(1)慰問金、豬公賞金確有這回事，但和選舉無關。(2)
    當時伊為巡守隊長，基於回饋地方，人情往來，伊是基於隊
    長身分發送紅包等語。辯護人為其辯護稱：被告戊○○會支
    付上開金額給其餘被告，此係基於人情世故往來而為，所支
    付之神豬比賽賞金係按等第給與而有金額高低之差，若係基
    於賄選而為，怎會有上述金額差距，故被告戊○○並無行賄
    犯行等語。辯護人於本院亦為其辯稱：(1)永和宮總幹事即證
    人許萬金曾經証述我們（即永和宮）沒有權利阻止，只能儘
    量勸導，在廟方立場只能勸導，但是現在還是會有這樣殺豬
    公送紅包的情形，這是實際上行之有年。(2)這種民俗行之有
    年，通常都會禮上往來，送豬肉表示感激，若是賄賂為何會
    有得名次的高低等語。丁○○於原審辯稱：被告戊○○是
    給其母親慰問金，要給老人家買東西吃，其未收受賄賂，至
    其於調查站及偵查中所述情詞，係因選舉恩怨所致，並非真
    實等語。於本院仍辯稱：我那時收受二千元，離選舉還有一
    段時間，我們平常就有往來，那時候我母親中風，他給我母
    親買東西吃，他來看我母親，平常我們就有紅包、白包的往
    來。我在調查局曾經供述，那是選舉的恩怨，政治立場不一
    樣，支持的對象不一樣，一時激情亂說的，受到地方派系恩
    怨影響等語。被告甲○○於原審辯稱：未曾收受被告戊○○
    所給之紅包，是廟裡舉辦神豬比賽，其提供一隻豬與一隻羊
    參賽，由永和宮主任委員獎賞紅包給其等語。於本院辯稱：
    廟裡面，每年拜拜有賞金，那是賞金的紅包和選舉無關等語
    。被告庚○○於原審辯稱：未曾收受戊○○所給之紅包三千
    元，其只拿到立法委員彭添富致贈的賀聯、永和宮致贈之紅
    包、獎狀及民意代表葉發海、陳春錢二人提供之獎牌等語。
    被告己○○辯稱：未曾收受被告戊○○所給之紅包，當天是
    其兄鍾添能提供豬隻參賽，永和宮所給的獎狀也是給鍾添能
    的，其只是在場幫忙等語。被告乙○○、丙○○均辯稱：未
    收受戊○○所給之紅包，但有收到廟裡給的賞金與選舉無關
    等語。又被告甲○○、庚○○、己○○、乙○○、丙○○之
    辯護人於原審為其等辯護稱：被告甲○○等五人皆未收受戊○○給付之賞金，其等收受陳春錢、彭添富、葉發海三人各
    自提供之物品，係因參加神豬比賽之民俗廟會活動得獎而收
    下，故縱使被告甲○○等五人有收受被告戊○○交付之紅包
    賞金，本案亦無積極證據證明其等係基於收受選舉賄賂之意
    所為，而有許以投票權一定之行使之行為等語。
  (二)經查
    1.雖被告戊○○確有於94年10月中旬某日，以給付慰問金名
      義，交付現金二千元予被告丁○○之母親乙節，業據被告
      丁○○供承在卷，核與被告戊○○於桃園縣調查站訊問中
      及偵查中之證述相符，首堪認定。然查：
    (1)依被告丁○○於調查站訊問中所陳：被告戊○○係交付現
      金二千元予其生病之母親作為慰問金，並未說明該等金錢
      係用以替鄉長候選人游正琳賄選之賄賂，其是於九十四年
      十一月中旬某日，在另一鄉長候選人葉發海在永和宮舉辦
      之座談會上碰到被告戊○○時，被告戊○○才向其表示：
      若不投票支持游正琳，亦要保持中立，勿支持葉發海等語
      ，亦核與被告戊○○於桃園縣調查站訊問中及偵查中之陳
      述相符。由此可知被告戊○○在交付上揭現金二千元予被
      告丁○○母親之際，並未表明該筆金錢係為約使被告丁○○於鄉長選舉時為投票權一定之行使而交付，即難認係買
      票之意。況該筆金錢之給付對象並非被告丁○○本人，而
      係被告丁○○之母親，則被告丁○○對於該筆金錢自無從
      產生「收受賄賂」之認識及犯意。再者，衡諸常情，一般
      人於親友鄰里遇有婚喪喜慶、疾病意外等事，基於禮俗前
      往祝賀、悼祭或探視之際，多以致贈金錢（例如：賀儀、
      奠儀、慰問金）、物品（例如：祝賀禮品、悼祭花籃或果
      盆、水果、補品）等物予對方，表示祝賀、哀悼或慰問之
      意，而收受上開金錢、物品之人，基於禮尚往來之人情習
      慣要求，多半不會推辭而允為收受，待日後致贈者或其家
      屬同遇婚喪喜慶疾病意外等情之際，亦同以給付金錢、物
      品之方式回禮，此為我國傳統社會人際交往之常態亦屬良
      風美俗。是以，被告戊○○所辯：其於九十四年十月間某
      日前往被告丁○○家中，見被告丁○○之母親罹患疾病，
      而交付現金二千元予被告丁○○之母親，聊表慰問，係基
      於人情世故而為等語，及被告丁○○所辯：其母收受之現
      金二千元是被告戊○○所給之慰問金等語，即非飾詞，均
      值採信。雖被告戊○○與被告丁○○間之情誼或未達足以
      致使被告戊○○致贈一千元之程度，然衡諸我國之選舉生
      態，政治人物於選民婚喪喜慶時，多不請自到，以自我推
      銷，並建立與民眾接觸之情誼，此於選舉期間尤甚。未受
      邀請而自到之政治人物雖與主人之情誼未厚，然仍對主人
      為賀儀、奠儀之致贈，其目的無非在塑造其親民之形象，
      博取主人對其之好感，是以，其所致贈之賀儀、奠儀，依
      國人之普遍認識，即非係用以買票之賄賂。本件被告戊○○致贈慰問金二千元予被告丁○○之母親，其情形亦與上
      述相同，則被告丁○○之母縱有收受上開現金二千元之行
      為，自無從遽論該二千元係被告戊○○為約使被告丁○○
      於九十四年十二月三日龍潭鄉鄉長選舉中，為一定投票權
      之行使所交付之賄賂，而被告丁○○亦不該當收受賄賂而
      許以為投票權一定行使之犯行。
    (2)查被告戊○○、丁○○二人於原審審理中均稱其等在桃園
      縣調查站調查中之陳述，係出於自由意志所為，並無受刑
      求等不正取供之情形，被告戊○○、丁○○二人前於桃園
      縣調查站調查中所為之陳述，互核相符，衡諸經驗法則及
      論理法則，應屬可信，亦為證明本件被告戊○○、丁○○
      經指訴之犯罪事實存否所必要之依據，上開陳述即得作為
      證據；又被告戊○○、丁○○於檢察官訊問中經以證人身
      分具結後所為之證述，係出於被告戊○○、丁○○之任意
      性所為，非非法取得，此據被告戊○○、丁○○陳明在卷
      ，本件復無證據足認其等於偵查中所為上開證述，存有顯
      不可信之情況，是依刑事訴訟法第一百五十九條之一第二
      項之規定，本院認被告戊○○、丁○○於偵查中就此部分
      罪嫌所為之證述，皆得採為本案之證據，附此敘明。
    (3)綜此，審酌被告丁○○、戊○○二人之陳述，尚不足以證
      明其等彼此間存有起訴書所指之選舉行賄、選舉受賄之對
      向犯行存在，又無其他積極證據足資證明被告戊○○交付
      上揭現金二千元予被告丁○○母親之際，確有以明示或默
      示方式表明其係為賄選而交付，亦無其他積極證據證明被
      告丁○○有因此以明示或默式方式許以為投票權一定行使
      之行為存在，則公訴意旨認被告戊○○就此部分涉有違反
      公職人員選舉罷免法第九十條之一第一項之選舉行賄罪嫌
      ，及被告丁○○涉有刑法第一百四十三條第一項之投票受
      賄罪嫌云云，均屬不能證明。
    2.關於被告戊○○於上開永和宮廟會神豬比賽當天，確有分
      別發紅包予神豬比賽之得人一節為被告甲○○等人所否
      認。惟查：
    (1)被告戊○○於桃園縣調查站訊問中，偵查中及原審審理中
      迭為相同陳述，並經證人何熙開於桃園縣調查站調查中陳
      稱：伊於九十四年十一月十三日當天，家中有殺豬公拜拜
      ，弟弟何熙旺於當天上午十時許有交付紅包一只給伊，並
      說紅包一千元是人送的，回到家後伊兒子才說是被告戊○○送的，但沒有告訴伊為何會送紅包，伊當天未見到被告
      戊○○等語，及證人何熙旺於桃園縣調查站調查中及偵查
      中證稱：伊於廟會當天在現場替何熙開看顧神豬供品，被
      告戊○○主動到伊面前，拿出一個紅包給伊，伊便將該紅
      包轉交給侄子何然量以轉交給何熙開，回到家後，侄子告
      知該紅包內有一千元；伊忘記被告戊○○當天有無穿著競
      選背心，他交付紅包時有說是游正琳的賞金，表示要送給
      家裡殺豬公之人，但未表態要伊支持或投票給任何候選人
      ，被告戊○○當時有在每條神豬之攤位走動拜訪，別人有
      無收到紅包伊不清楚，但是當天殺豬公的共有七家，即何
      熙開、乙○○、丙○○、何應科、庚○○、甲○○、己○○等語明確，核與被告戊○○所辯：其有給付一千元紅包
      予何熙旺，要他轉交給何熙開作為殺豬公參賽之賞金等語
      相符，並經證人劉修光於原審審理中證稱：伊於廟會當天
      上午八、九時許，有看到戊○○交付紅包給何熙旺之情景
      等語明確，由此顯見被告戊○○於九十四年十一月十三日
      神豬比賽當天，確有請證人何熙旺轉交紅包予證人何熙開
      之行為無訛。審酌被告戊○○交付紅包予證人何熙開之目
      的，既係為提供賞金予該次神豬比賽參賽者，則所有參賽
      者應可自被告戊○○處取得紅包，實屬合理，況被告戊○○經起訴之罪名為選舉行賄罪嫌，刑責甚重，其倘欲卸責
      ，理應完全否認曾有交付紅包予被告甲○○、庚○○、己○○、乙○○、丙○○及其餘神豬比賽參賽者之行為，以
      附合被告甲○○等人否認收受紅包之語。惟其竟堅稱於上
      揭神豬比賽當天，有按名次等第不同，分別交付一千元至
      三千元不等之紅包予庚○○、何熙開、乙○○、丙○○、
      甲○○、何應科、己○○等人，佐以上揭證人何熙開、何
      熙旺、劉修光之證述情節可知，實可認定被告戊○○就此
      部分之辯詞，應非矯飾，尚值採信，由此亦知被告甲○○
      、庚○○、己○○、乙○○、丙○○五人於桃園縣調查站
      調查中、偵查中及原審與本院審理中始終否認有於上揭時
      地自被告戊○○處收受紅包之陳述，應係其等受本案偵查
      後唯恐坦認有收受紅包之事實後，將為其等招致投票受賄
      刑責，而出於個人恐懼心理所為之推諉情詞，核與事實不
      符，均不足採信。基此，本案就被告甲○○、庚○○、己○○、乙○○、丙○○等人所涉犯行，應審究者闕為其等
      收受上揭被告戊○○交付之紅包時，是否各基於受賄意思
      而為，及其等收受紅包時有無許為投票權一定之行使等情
      ，以資判斷其等是否成立公訴意旨所指刑法第一百四十三
      條第一項「投票受賄罪」罪嫌，此屬當然之理。
    (2)桃園縣龍潭鄉大平村境內之永和宮，於每年歲末時期之廟
      會活動中，均會舉辦神豬比賽，由大平村村民按各鄰人口
      數多寡輪辦，人口較多者由二個鄰一同舉辦，人口較少者
      由三個鄰於一同舉辦，每一鄰辦過一次後，大約六年才輪
      到下一次，九十四年十一月十三日該次之神豬比賽是輪由
      大平村十四、十五鄰負責主辦等語，此據證人即大平村村
      長劉信雄於原審審理中證述明確。又神豬比賽之內容係按
      豬隻重量區分等第，分出勝負後，過去係以稻穀為獎賞，
      近年來則改以現金為獎賞，永和宮廟方於九十四年十一月
      十三日該次比賽所提供之獎賞為一千四百元至二千元不等
      之紅包及獎狀；在過去，依照參賽者個人之人際關係不同
      ，可能會有其他親朋好友贈送金牌或紅包作為賀禮，金牌
      會掛在神豬之框架上，紅包部分則以紅條書寫某某人贈送
      多少錢等字樣，貼在神豬之框架上，以示提供神豬參賽之
      主人確有收到獎賞之意，惟在本件神豬比賽中，各神豬之
      框架上並無此種懸掛金牌或貼有賞金紅條之情形乙節，亦
      據證人即永和宮總幹事黃新萬於原審審理中到庭證述明確
      ，由此可知被告七人之辯護人為其等辯護稱：永和宮舉辦
      之神豬比賽，係屬地方民俗活動，每位參賽者除可按比賽
      等第獲得永和宮頒發之獎金、獎狀，亦可能自親友處收受
      金牌、紅包等賀禮之情形，亦屬民情風俗所常見，且此種
      習俗業已持續數十年之久乙節，即值採信。
    (3)又被告甲○○、庚○○、己○○、乙○○、丙○○於本件
      神豬比賽中，除自永和宮廟方取得獎狀及紅包外，復自桃
      園縣第十五屆龍潭鄉長參選人葉發海處收受照片獎狀、自
      鄉民代表陳春錢處收受等第獎牌，及自立法委員彭添富處
      收受「至誠達天」賀聯等禮品乙節，此據被告甲○○、庚○○、己○○、乙○○、丙○○於本院審理中陳述明確，
      並有永和宮頒發之獎狀影本二紙、照片十幀附卷（見原審
      審理卷第七十二至七十八頁）可稽。觀諸桃園縣第十五屆
      龍潭鄉長候選人葉發海於上揭神豬比賽中致贈予神豬比賽
      六等獎之採茶照片獎狀內容，其上所載六等獎之獲獎人為
      「鍾添能」，此有照片一幀附卷（見原審審理卷第七十八
      頁下方照片）可稽。查本件神豬比賽之特等獎（第一名）
      為被告庚○○、二等獎（第二名）為被告乙○○、三等獎
      （第三名）為被告丙○○、四等獎（第四名）為被告甲○○、五等獎（第五名）為證人何熙開、第七名為何應科乙
      節，業據被告戊○○陳述在卷，核與被告甲○○、庚○○
      、乙○○、丙○○四人於原審審理中之辯解相符，足堪認
      定，則依上開採茶獎狀照片之記載可知，本件神豬比賽第
      六名之獲獎者為鍾添能，復參諸原審審理卷第七十六頁下
      方照片內容可知，被告己○○有在領取永和宮頒發之獎狀
      及紅包、鄉長候選人葉發海致贈之採茶照片獎狀、鄉民代
      表陳春錢致贈之等第獎牌後拍照留念之情形無訛，由此足
      徵被告己○○於原審審理中所辯：其當天是替兄長鍾添能
      看顧神豬供品，因而在場，獎狀、獎牌都是送給其等語，
      應非子虛，足堪採信。審酌被告己○○於本件神豬比賽當
      天係在場看顧兄長鍾添能提供之神豬供品，又有代替鍾添
      能受獎之行為，業如前述，則被告戊○○所陳交付紅包予
      被告己○○乙節，應係其為致贈紅包予神豬比賽第六名之
      獲獎者而為，被告己○○則係代替兄長鍾添能收受乙節，
      即堪認定。
    (4)進而細察我國時下之選舉生態可知，民選之公職人員或民
      意代表無不利用婚喪喜慶等眾人聚集之機會，到場向選民
      請託，此現象於愈近選舉時尤甚，故類如本件神豬比賽等
      場合，不僅為地方居民於歲末時節酬神獻祭之重要民俗慶
      典，亦為中央及地方各級公職人員或民意代表，趁著群眾
      聚集參加廟會祭典之機會，到場祝賀，除以拜票請託方式
      爭取鄉民支持外，亦多藉由致贈賞金、獎牌、獎品等賀禮
      予參賽者，展現親民作風，博取選民好感，以增加曝光率
      或拉抬民意支持度之大好時機，尤以民風純樸、鄉鄰間感
      情熟絡之鄉間聚落更為常見。此種致贈參賽者賀禮之行為
      ，並未逾越民間每逢廟會慶典，舉辦神豬比賽，酬神謝天
      ，眾人前往宮廟參拜，感念神明福澤恩被等重要宗教活動
      之常情，其間到場拜票人士致贈賀禮時，既未要求收禮者
      因此須就投票權許為一定之行使或不行使，此與一般行賄
      者為賄選而交付賄賂之情形即有不同，衡諸我國一般社會
      之價值觀念及人民之法律感情，實不致有因接受神豬比賽
      之得獎賀禮，即視其為賄選之對價，而許以為投票權一定
      之行使或不行使之行為，自無因此即成立投票行賄罪之可
      能。
    (5)承上所述，審酌永和宮於九十四年十一月十三日廟會舉辦
      之神豬比賽，乃大平村數十年來每年均會舉辦之例行宗教
      活動，被告甲○○、庚○○、乙○○、丙○○及證人何熙
      開均為提供神豬參賽之村民，被告己○○則係在場為提供
      神豬參賽之兄長鍾添能看顧神豬供品之人，綜合社會一般
      價值觀念、授受雙方之認知及其他客觀情事而為判斷，其
      等自被告戊○○處收受上揭紅包之際，應係基於參加神豬
      比賽獲頒等第名次後，領受親朋好友或各級民意代表、公
      職人員所贈送之賀禮之意而收受之，單憑此種收受紅包賀
      禮之客觀行為，尚不足令各該參賽者產生「被告戊○○交
      付之紅包係選舉賄賂」之認識，而因此許為投票權一定之
      行使或不行使之意，亦即被告戊○○贈送之紅包本身並不
      具備為賄選而交付賄賂之對價性存在，是以，被告甲○○
      、庚○○、己○○、乙○○、丙○○等人在收受上開紅包
      之際，應無刑法第一百四十三條第一項所定收受選舉賄賂
      之認識，自無所謂默示許為一定投票權之行使之情形存在
      ，亦堪認定。
    (6)又審酌被告戊○○贈送一千元至三千元不等之紅包予被告
      甲○○、庚○○、己○○（應係代參賽者鍾添能收受）、
      乙○○、丙○○及證人何熙開之行為，係按等第高低決定
      其賞金金額之差別，甚且，因被告甲○○係提供神豬、神
      羊各一隻參賽，被告戊○○乃交付二只紅包各一千元予被
      告甲○○，此舉顯係針對被告甲○○異於其餘參賽者之參
      賽情形而為，倘若被告戊○○係以贈送紅包予參賽者之方
      式交付選舉賄賂，以約使被告甲○○、庚○○、己○○、
      乙○○、丙○○為投票權一定之行使及對證人何熙開行求
      賄選，依其情形，其不致於甘冒選舉行賄罪之重刑處罰風
      險，公然在眾人聚集之公開場合中交付賄賂，其亦無按神
      豬比賽等第區分賄賂金額高低之必要，是被告戊○○交付
      紅包之舉，顯非賄賂甚明。至被告戊○○穿著游正琳之競
      選背心前往神豬比賽現場之行為，此屬候選人及其助選成
      員於選舉期間之競選宣傳行為，非法所不許，尚不能以被
      告戊○○係穿著游正琳之競選背心到場贈送紅包予參賽者
      乙事，即逕謂其係以默示方式行求及交付賄賂云云。是以
      ，被告戊○○於上開神豬比賽中，贈送紅包予被告甲○○
      、庚○○、己○○、乙○○、丙○○及託證人何熙旺轉交
      紅包予證人何熙開之行為，尚與公職人員選舉罷免法第九
      十一條第一項第一款所規定之選舉行賄罪之構成要件，顯
      然不符。至證人劉修光雖有親見被告戊○○自身著之游正
      琳競選背心口袋中取出紅包後交付予證人何熙旺之情形，
      惟因證人劉修光並未聽聞被告戊○○與證人何熙旺間之對
      話內容，自不得遽依證人劉修光片面認定被告戊○○之舉
      動怪異，進而猜測被告戊○○有賄選嫌疑，即認被告戊○○確有為替游正琳賄選而行求或交付賄賂之犯罪行為存在
      。另證人劉信雄既在上揭神豬比賽現場見聞被告戊○○之
      發送紅包行為，自亦無從依其所陳被告戊○○任職大平村
      巡守隊隊長期間有財務不清之嫌疑，即認被告戊○○確有
      涉犯本件選舉行賄罪嫌，自屬當然。
    (7)基此，查證人劉修光於桃園縣調查站調查中所陳：伊有看
      見被告戊○○於九十四年十一月十三日上午八、九時許，
      穿著鄉長候選人游正琳之競選背心，在永和宮廟會之神豬
      比賽現場，交付紅包一只予證人何熙旺等語、證人何熙旺
      於桃園縣調查站調查中所陳：被告戊○○有於上揭神豬比
      賽時地交付紅包一只給伊，要伊轉交給兄長何熙開，並表
      明是鄉長候選人游正琳之賞金，但未表態要伊支持或投票
      給任何候選人，被告戊○○當時有在每條神豬之攤位走動
      拜訪等語，及證人何熙開於桃園縣調查站調查中所陳：伊
      有參加上揭神豬比賽，於九十四年十一月十三日上午十時
      許，何熙旺有交付紅包一只給伊，說紅包一千元是人送的
      ，回到家後伊兒子才說是被告戊○○送的，但沒有告訴伊
      為何會送紅包等語，性質上固為被告戊○○、甲○○、庚○○、己○○、乙○○、丙○○等人以外之人於審判外所
      為之陳述。惟審酌證人劉修光、何熙旺、何熙開等人之上
      開陳述，並非非法取得，經本院調查證據結果，亦認證人
      劉修光、何熙旺、何熙開之上開陳述，核與被告戊○○於
      桃園縣調查站調查中、偵查中及原審審理中之陳述相符，
      衡諸經驗法則及論理法則，應屬可信，亦為證明本件被告
      戊○○、甲○○、庚○○、己○○、乙○○、丙○○六人
      經檢察官指訴之犯罪事實存否所必要之依據，是證人劉修
      光、何熙旺、何熙開三人之上開陳述，即得作為證據。次
      查，證人劉修光、何熙旺二人於檢察官訊問中具結證述之
      內容，核與其等在桃園縣調查站調查中之陳述相符，本件
      並無證據足以認定檢察官對證人劉修光、何熙旺二人有何
      強暴、脅迫或其他不正取證之情形，亦無證據足認其等於
      偵查中所為上開證述，存有顯不可信之情況，是依刑事訴
      訟法第一百五十九條之一第二項之規定，本院認證人劉修
      光、何熙旺於偵查中具結所為之證述，皆得採為本案之證
      據。
    (8)再查被告戊○○於原審審理中業已陳明其在桃園縣調查站
      調查中之陳述，係出於自由意志所為，並無受刑求等不正
      取供之情形，被告戊○○在桃園縣調查站調查中所為關於
      交付紅包予被告甲○○、庚○○、己○○、乙○○、丙○○五人作為神豬比賽獲獎賞金等陳述，與證人劉修光、何
      熙旺、何熙開三人之上開證述，互核相符，復有證人黃新
      萬之上開證述可資參佐，顯見其所述上開交付紅包之情節
      ，亦非無稽，衡諸經驗法則及論理法則，應屬可信，亦為
      證明本件甲○○、庚○○、己○○、乙○○、丙○○五人
      經檢察官指訴之犯罪事實存否所必要之依據，是被告戊○○於桃園縣調查站調查中所陳述關於交付紅包予被告甲○○、庚○○、己○○、乙○○、丙○○五人作為神豬比賽
      獲獎賞金之部分，即得作為證據；又被告戊○○於檢察官
      訊問中經以證人身分具結後所為之證述，係出於其自由意
      志所為，非非法取得，業如前述，本件復無證據足認被告
      戊○○於偵查中所為上開關於其交付紅包予被告甲○○、
      庚○○、己○○、乙○○、丙○○五人作為神豬比賽獲獎
      賞金之證述，存有顯不可信之情況，是依刑事訴訟法第一
      百五十九條之一第二項之規定，本院認被告戊○○於偵查
      中具結所為之證述，亦得採為本案之證據，併此敘明。
    (9)至被告甲○○、庚○○、己○○、乙○○、丙○○五人於
      偵查中均否認其等有因參加上揭神豬比賽獲獎，而自被告
      戊○○處取得紅包之行為云云。查本件雖無證據足以認定
      檢察官對被告甲○○、庚○○、己○○、乙○○、丙○○
      五人有何強暴、脅迫或其他不正取證之情形，惟被告甲○○、庚○○、己○○、乙○○、丙○○五人之上揭陳述，
      業經本院認定核與事實相悖，存有顯有不可信之情況，核
      與刑事訴訟法第一百五十九條之一第二項所定被告以外之
      人於偵查中向檢察官所為之陳述，得為證據之例外規定不
      相符合，是以，依同法第一百五十九條第一項之規定，本
      院認被告甲○○、庚○○、己○○、乙○○、丙○○五人
      於偵查中各自具結所為其等有無自被告戊○○處取得紅包
      乙節之陳述，均不得作為證據，附此敘明。
    (10)綜此，審酌被告戊○○就此部分罪嫌於桃園縣調查站調查
      中之及偵查中之上開陳述，及參酌證人劉修光、何熙旺、
      何熙開、黃新萬、劉信雄等人之上開證述情節，均不足以
      證明被告戊○○與被告甲○○、庚○○、己○○、乙○○
      、丙○○五人間，各存有公訴意旨所指涉之選舉行賄、選
      舉受賄之對向犯行，本件又無其他積極證據足資證明被告
      戊○○交付上揭紅包予證人何熙開及被告甲○○、庚○○
      、己○○、乙○○、丙○○五人之行為，係分別基於賄選
      而行求、交付賄賂之犯意而為，亦無其他積極證據證明被
      告甲○○、庚○○、己○○、乙○○、丙○○五人有因此
      以明示或默式方式許以為投票權一定行使之行為存在，則
      公訴意旨認被告戊○○就此部分涉有違反公職人員選舉罷
      免法第九十條之一第一項之選舉行賄罪嫌，及被告甲○○
      、庚○○、己○○、乙○○、丙○○五人涉有刑法第一百
      四十三條第一項之投票受賄罪嫌云云，亦均屬不能證明。
  (三)至如附表所示之物，係桃園縣調查站人員持原審法院核發之
    搜索票，前往被告戊○○位於桃園縣龍潭鄉○○路八三號住
    處，依法定程序執行搜索後所扣押之物，並無證據證明係公
    務員違背法定程序或經偽造、變造而取得，固足認各該扣案
    物均有證據能力。惟如附表編號1.所示名冊係第十一任總統
    副總統選舉之桃園縣龍潭鄉大平村選舉人名冊，並無相當證
    據證明該名冊與上開龍潭鄉鄉長選舉有何關連性，尚不得用
    以直接證明被告戊○○確有涉犯公訴意旨所指訴之選舉行賄
    罪嫌；如附表編號2.所示大平村村民通訊錄上除就被告丁○○、庚○○、乙○○、丙○○及證人何熙旺、何熙開等人之
    姓名前有打勾註記外，另有一百八十三位村民之姓名前均有
    相同之打勾註記，除此之外，該通訊上並無任何關於選舉、
    賄賂金額、家戶人口數等關於賄選資訊之記載，尚難逕以被
    告庚○○、乙○○、丙○○及證人何熙旺、何熙開等人之姓
    名前有打勾註記，即認定該註記情形與本件被告戊○○經起
    訴之犯嫌相關連，此亦據被告戊○○於原審審理中就此部分
    否認在案；此外，如附表編號3.所示紅包袋屬一般人平日使
    用之物、編號4.所示黃色信封袋及編號5.所示大平村巡守隊
    輪值表各一紙，其上載有大平村巡守隊人員之姓名及電話，
    係被告戊○○參與巡守隊期間所使用之資料、如附表編號6.
    所示游正琳之競選文宣一袋，為被告戊○○替游正琳助選期
    間所正常持有之物、如附表編號7.所示記事本一本，其內載
    有被告戊○○於九十四年十月、十一月之行程紀錄、雜事及
    自我勉勵之話語等內容，告戊○○參與巡守隊期間所使用之
    資料，此據被告戊○○陳述明確，並經本院當庭勘驗無誤，
    是以，上開扣案物品，均難認與本件被告戊○○經起訴之選
    舉行賄罪嫌有何關連，該等物品尚不足以證明被告戊○○涉
    有本件選舉行賄之犯行，至為灼然。
四、綜上所述，本件檢察官所舉前述各項用資證明被告戊○○所
    涉選舉行求或交付行賄犯行，及被告丁○○、甲○○、庚○○、己○○、乙○○、丙○○所涉投票受賄犯行之證據，尚
    未達到使通常一般人均不致有所懷疑，而得確信其為真實之
    程度，亦即尚有合理之懷疑存在；此外，復無其他積極證據
    足以證明被告戊○○、丁○○、甲○○、庚○○、己○○、
    乙○○、丙○○確有涉犯本件公訴意旨所指犯行，本諸「罪
    證有疑，利歸被告」之證據法則，應認不能證明其等犯罪，
    原審為被告戊○○、丁○○、甲○○、庚○○、己○○、乙○○、丙○○均無罪之諭知。核無違誤，公訴人上訴意旨雖
    以同案被告丁○○於偵訊中表示其知悉被告戊○○為候選人
    游正琳之助選員，被告戊○○甚至每戶拜訪，要求村民都要
    投票支持游正琳，但其因係支持候選人葉發海所以將2000元
    退還戊○○，被告戊○○收受該退還之2000元後，向其表示
    錢不拿沒關係，但是一定要支持游正琳，且被告之前也從未
    給過錢給老人家等語。另證人即永和宮總幹事黃新萬於原審
    証述永和宮神豬比賽，過去係以稻谷為賞，近年來改以現
    金，永和宮於94年11月13日該次比賽所提供賞金為1400元至
    2000元不等之紅包及狀，在過去依照參賽者人際關係，可
    能會有親朋好友贈送金牌或紅包做為賀禮．．．廟方希望盡
    量避免此種私下給予金牌或賞金之行為等語，且被告戊○○
    竟於該次提供1000元至3000元不等紅包賞金予神豬得者
    ，顯已逾越永和宮所提  避免私人私下提供金牌賞金之規定
    ，且其提高金亦高於永和宮本身提供予神豬得者之賞金
    ，有違常情。加以被告戊○○亦坦承伊僅於94年度有提供賞
    金，之前未曾提供任何賞金於得者等語。認被告戊○○94
    年11月13日私下提供賞金顯然係基於賄選之目的而逐一發送
    紅包賞金，否則何須身著游正琳之競選背心云云而指摘原判
    決不當。惟被告戊○○所發紅包純屬比賽得者賞金，其理
    由已詳述，上訴仍執陳詞指摘為無理由，應予駁回。
據上論斷，應依刑事訴訟法第368條，判決如主文。
本案經檢察官劉靜婉到庭執行職務。
中    華    民    國    95    年    8     月    23    日
                  刑事第七庭    審判長法  官 陳 正 雄
                                      法  官 許 錦 印
                                      法  官 蔡 光 治
以上正本證明與原本無異。
檢察官如不服本判決，應於收受送達後十日內向本院提出上訴書
狀，其未敘述上訴之理由者並得於提起上訴後十日內向本院補提
理由書（均須按他造當事人之人數附繕本）。
                                      書記官 陳 韋 杉
中    華    民    國    95    年    9     月    6     日


司法院資訊處製作；財團法人民間司法改革基金會備份。
